【裁判字號】    89,台上,2050
【裁判日期】    890908
【裁判案由】    損害賠償
【裁判全文】
最高法院民事判決                              八十九年度台上字第二○五○號
    上  訴  人  乙○○
    訴訟代理人  林玲珠律師
    被 上訴 人  甲○○
右當事人間請求損害賠償事件，上訴人對於中華民國八十八年三月三十日台灣高等法
院台中分院第二審判決（八十六年度上字第三八六號），提起上訴，本院判決如左：
    主  文
原判決關於駁回上訴人請求被上訴人給付新台幣肆拾萬仟元本息之上訴及該訴訟
費用部分廢棄，發回台灣高等法院台中分院。
其他上訴駁回。
第三審訴訟費用關於駁回其他上訴部分，由上訴人負擔。
    理  由
本件上訴人主張：伊與被上訴人於民國八十二年四月二十三日，就坐落彰化縣線西鄉
○○段第四○八－二地號土地，訂立合建契約，被上訴人提供上開土地由伊興建三層
樓房五棟，伊分得二棟半，被上訴人亦分得二棟半，伊已依約興建完工，詎因被上訴
人以該筆土地向彰化市第二信用合作社設定最高限額抵押權新台幣（下同）五百一十
萬元，尚有貸款本息四十萬元未清償，且該土地週邊道路不通等缺失，致伊分得之建
物雖已出賣並分別登記予訴外人李浚銘、曾永宏，但彼等分別以上開原因拒付尾款二
百四十萬元及二百十萬元，致伊受利息之損失分別為二十六萬六千五百元及二十二萬
七千五百元。另伊代為清償上開未償貸款本息四十三萬三千元，合計損失一百十萬零
三百三十四元等情，爰依債務不履行之法律關係，求為命被上訴人如數給付，並加付
法定遲延利息之判決。
被上訴人則以：上開合建契約所提供之土地係兩造及訴外人洪錦村、黃東焜四人合夥
出資取得，而登記於伊名下，伊合夥所佔股份為十分之五，而應償還向彰化市第二信
用合作社借款四百萬元之分擔額為二百萬元，業已清償，自無任何違約情事等語，資
為抗辯。
原審斟酌全辯論意旨及調查證據之結果，以：系爭合建之土地係兩造及訴外人洪錦村
、黃東焜四人合夥購得，於八十一年六月間信託登記於被上訴人名下。合夥之出資分
為十份，上訴人及黃東焜各一份、被上訴人五份、洪錦村三份等情，為兩造所不爭執
。查上訴人所提出之合建契約書第二條關於分配房屋之事項雖載有上訴人分配房屋二
棟半之記載，惟被上訴人所提出之合建契約書則未記載而留白，足見上訴人所持合建
契約書第二條已為記載部分，乃係事後自行補填。契約書第九條雖載明：甲方（即被
上訴人）保證本宗土地產權清楚，絕無糾紛或同意他人使用，如有第三人設定他項權
利或其他租佣、耕作權糾紛時，甲方應於土地點交前負責理清不得損害乙方之權益等
語。惟上訴人亦未要求於合建契約成立日，被上訴人應清償系爭四○八－二號土地之
抵押借款，亦見雙方並無受合建契約約定拘束之合意。兩造間係屬合夥購地建屋之合
夥關係。上訴人又於致訴外人黃嚴信、黃嚴俊（黃再塗之繼承人）之存證信函指被上
訴人與黃再塗所簽訂之土地租賃契約，係代表全體合夥人所為，自不容上訴人再行否
認系爭合建契約仍屬合夥契約之部分。兩造與洪錦村、黃東焜合夥購得之系爭四○八
－二號土地後，嗣經合夥人同意向彰化市第二信用合作社借貸四百萬元，由各合夥人
按出資比例取得貸款，上訴人取得四十萬元、被上訴人取得二百萬元、洪錦村取得一
百二十萬元、黃東焜取得四十萬元，各合夥人應依取得貸款金額各負償還之責，被上
訴人已依合夥意旨清償貸款二百萬元，上訴人則係自行清償其貸款四十萬元，自不得
以曾清償貸款部分本息四十三萬六千五百元，請求被上訴人個人償還。況且訴外人李
浚銘、曾邱秀蘭係因系爭土地所興建之房屋道路不通，無從為通常之居住使用，且其
等與上訴人所訂之買賣契約關於貸款部分乃約定為買賣之尾款，故彼等乃拒絕就其向
上訴人所買受之土地及房屋辦理抵押貸款以支付該貸款部分之尾款，實與該彰化市第
二信用合作社之抵押權未塗銷無涉。末查八十一年七月一日被上訴人乃係代表全體合
夥人與黃再塗簽訂前揭土地租賃契約書，該土地租賃契約乃屬合夥之事務，殊與上訴
人所主張之合建契約無涉，故上訴人本於合建契約主張，被上訴人就系爭四○八－二
地號土地四週道路負有保持暢通之義務云云，實屬無稽。況上訴人迄未能證明被上訴
人就系爭土地道路通行使用權究有如何之保證及承諾，上訴人主張，被上訴人向其表
示系爭四○八－二號土地建屋後通路絕無問題，乃放心投入鉅資與被上訴人合建房屋
云云，亦無可採，為其心證所由得，爰維持第一審所為上訴人敗訴判決，駁回其上訴
。
關於駁回上訴部分（即上訴人請求利息之損失二十六萬六千五百元及二十二萬七千五
百元與各該利息部分）：
查上訴人出售並登記予訴外人李浚銘、曾永宏之房屋及土地之買賣契約，買受人曾邱
秀蘭、李浚銘以上訴人違約，依法予以解除，起訴請求上訴人分別返還所收取之價金
二百十萬元及一百九十萬元本息，業於八十七年四月二十八日經法院判決上訴人敗訴
確定等情，有台灣彰化地方法院八十六年度訴字第七四一號民事判決及確定證明書可
稽（見原審卷第二宗第四八至五五頁），上訴人既連已收取之價金均應返還，顯示上
訴人對該訴外人已無所主張之價金債權存在，從而其請求尾款二百四十萬元及二百十
萬元之利息損失分別為二十六萬六千五百元及二十二萬七千五百元，即非有據，原審
此部分為上訴人敗訴判決，經核於法尚無違誤。上訴論旨就此部分指摘原判決不當，
聲明廢棄，難認有理由。
關於廢棄發回部分（即上訴人請求代償之四十三萬三千元本息部分）：
按解釋契約，固應探求當事人立約時之真意，不能拘泥於契約之文字，但契約文字業
已表示當事人真意，無須別事探求者，即不得反捨契約文字而更為曲解。查兩造於八
十二年四月二十三日所簽訂之合建契約書第九條已明確約定：「甲方（指被上訴人）
保證本宗土地產權清楚，絕無糾紛或已同意他人使用。如有第三人設定他項權利或其
他租佣、耕作權糾紛時，甲方應於土地點交前負責理清，不得損害乙方之權益」，上
訴人亦主張：被上訴人並未依約履行，迄至伊將全部五棟房屋建造完成並於八十三年
十一月間辦理建物所有權登記後，被上訴人仍不履行上開約定塗銷抵押權致伊與購屋
者曾邱秀蘭間因產權未清之紛爭而遭訟累，伊乃於八十五年八月二十一日代被上訴人
清償系爭土地抵押借款所餘本息四十三萬三千元。且上開借款係二造於簽訂系爭合建
契約之前，被上訴人已與訴外人洪錦村、黃東焜向彰化市第二信用合作社借款，並由
被上訴人提供系爭合建土地設定最高限額五百一十萬元抵押權登記，應由渠等三人負
連帶清償之責，概與伊無涉等語（見原審卷第二宗第二四、二五頁）並提出清償證明
書一紙為證據方法。且查上開抵押權，其設定之義務人為被上訴人，債務人為被上訴
人及洪錦村、黃東焜三人，有土地登記簿謄本可按。倘被上訴人抗辯上開借款係土地
合夥人所共同借款，應由各合夥人按其合夥股份分配借款之數額清償，自應就其抗辯
上訴人已取得借款中四十萬元之事實負舉證責任。乃原審疏未審認澄清，竟認係土地
合夥人之借款，並認上訴人應就其中四十萬元借款負清償責任，不僅與卷內資料不符
，且與證據法則有違。次查合建契約第二條約定，乙方（指上訴人）提供工料於本宗
土地上興建地面三層之房屋……。關於出資興建之人，似僅為上訴人一人，包括被上
訴人及訴外人洪錦村、黃東焜等三人就建造房屋部分並無出資，縱土地部分曾共同出
資購買而有合夥關係，然興建之房屋部分其他三人倘確無出資，此部分是否亦成立合
夥關係尚滋疑義。原審徒以右開情詞，即認合建契約仍屬合夥契約之部分，據為不利
上訴人之論斷，是否允當，非無斟酌餘地。上訴論旨，就此不利上訴人部分指摘原判
決不當，求予廢棄，非無理由。
據上論結，本件上訴一部為有理由，一部為無理由。依民事訴訟法第四百七十七條第
一項、第四百七十八條第一項、第四百八十一條、第四百四十九條第一項、第七十八
條，判決如主文。
中      華      民      國    八十九    年      九      月      八      日
                              最高法院民事第七庭
                                  審判長法官  吳  正  一
                                        法官  謝  正  勝
                                        法官  高  孟  焄
                                        法官  陳  淑  敏
                                        法官  李  慧  兒
      右正本證明與原本無異
                                              書  記  官
中      華      民      國    八十九    年      九      月    二十五    日


司法院資訊處製作；財團法人民間司法改革基金會備份。
